臺灣南投地方法院民事判決
110年度訴字第290號
原      告  劉科誼  
            江鎮宏  
            謝漢強  
被      告  王建宏  
上列當事人間請求確認土地優先購買權不存在事件，本院於民國
110年12月27日言詞辯論終結，判決如下：
    主      文
原告之訴駁回。
訴訟費用由原告負擔。
    事實及理由
壹、程序部分：
    按確認法律關係之訴，非原告有即受確認判決之法律上利益
    者，不得提起之，民事訴訟法第247條第1項前段定有明文。
    又按所謂即受確認判決之法律上利益，係指法律關係之存否
    不明確，原告主觀上認其在法律上之地位有不安之狀態存在
    ，且此種不安之狀態，能以確認判決將之除去者而言，若縱
    經法院判決確認，亦不能除去其不安之狀態者，即難認有受
    確認判決之法律上利益（最高法院52年台上字第1240號判決
    意旨參照）。經查，原告主張被告於本院109年度司執字第2
    6702號清償債務強制執行事件（下稱系爭強制執行事件）之
    拍賣程序（就系爭強制執行事件所為之強制執行程序，下稱
    系爭強制執行程序）中，就坐落南投縣○○鄉○○○段00000地號
    土地（下稱系爭土地）之優先承買權（下稱系爭優先承買權
    ）不存在，而為被告所否認。堪認被告就系爭土地之系爭優
    先承買權是否存在有所不明，致兩造間於系爭強制執行事件
    之法律上地位存有不安之狀態，而該狀態得以確認判決將之
    除去，揆諸前揭說明，原告有即受確認判決之法律上利益，
    原告提起本件確認之訴，於法尚無不合。
貳、實體部分：
一、原告主張略以：
  ㈠系爭土地原為訴外人王建誼所有，經本院以系爭強制執行事
    件受理在案，嗣行系爭強制執行程序予以查封拍賣後，由原
    告於110年8月27日以總價款新臺幣（下同）2,372,223元得
    標拍定。詎被告與王建誼間就系爭土地本無耕地租賃關係，
    即非系爭土地之承租人，竟於110年9月13日主張其為系爭土
    地之承租人，具狀向本院主張依土地法第107條第1項規定行
    使系爭土地之優先承買權，致侵害原告於系爭土地所應享有
    之權利。
  ㈡被告雖提出其與王建誼簽立之土地租賃契約書（下稱系爭租
    賃契約），欲藉此證明其與王建誼間就系爭土地之租賃關係
    確係存在。但被告與王建誼之住所門牌號碼分別為南投縣○○
    鄉○○村○○街000號及261號，合理推斷2人間應具有親屬關係
    ，先是合意於109年8月31日，基於通謀虛偽之意思表示共同
    簽立系爭租賃契約，約定租賃期間自109年8月31日起至114
    年7月31日止，因未逾5年，恰好規避民法425條之規定，嗣
    後再由被告以債權人之身分聲請查封拍賣系爭土地，繼而行
    使優先承買權。被告與王建誼2人意欲以此手法詐害善意第
    三人之意圖，至為明顯。
  ㈢依系爭租賃契約所載，被告係向王建誼承租系爭土地及南投
    縣○○鄉○○段000地號土地（下稱東池段172地號土地）、内池
    段1554地號土地（下稱内池段1554地號土地）等，共計3筆
    土地。倘依各筆土地之公告地價計算，3筆土地之價值總合
    為1,302,599元，倘依各筆土地之公告現值計算，則3筆土地
    之價值總合為8,293,145元，不論採何種計算方式，相較於
    被告承租前開3筆土地之對價僅係每月租金1,000元，均顯不
    相當。又其中東池段172地號土地及内池段1554地號土地均
    屬共有之土地，王建誼於未徵得其他共有人全體同意之前提
    下，如何能將東池段172地號土地及内池段1554地號土地出
    租予被告，亦屬有疑。且被告自稱其承租系爭土地係作為種
    植桃實百日青使用，但據系爭強制執行事件之鑑價報告及查
    封筆錄所載，地政人員指稱系爭土地之現況為雜木林地，另
    據原告赴系爭土地現場勘查拍照之結果，亦可推估系爭土地
    至少已5年以上無人耕作，並未發現任何自109年起之耕作痕
    跡，足以證明被告所稱並不實在，至於被告辯稱之水土保持
    ，則係於原告完成拍定後才開始進行施作。以上在在顯示被
    告與王建誼簽立系爭租賃契約，確係出於通謀虛偽之意思表
    示，應屬無效。
  ㈣原告爰依確認之訴之法律關係提起本件訴訟，並聲明：確認
    被告於系爭強制執行程序中，就系爭土地之系爭優先承買權
    不存在。
二、被告答辯略以：
  ㈠被告與王建誼間僅係單純之債權債務關係，並不具任何親屬
    關係身分。被告因協助王建誼償還債務，而取得對王建誼之
    債權，鑑於系爭土地之地形陡峭，缺乏對外通行道路，致出
    售不易，且系爭土地之使用地類別為山坡地保育區農牧用地
    ，如欲使用重機械開挖整地，依法須先向主管機關申請簡易
    水土保持許可，方可為之。被告因而與王建誼達成協議簽立
    系爭租賃契約，由被告向王建誼承租系爭土地後，以系爭土
    地承租人之身分向南投縣政府申請簡易水土保持許可，並切
    結承擔水土保持責任，再投入大筆資金改善土地現況，王建
    誼則向被告收取相對較於便宜之租金，以此方式維護被告與
    王建誼雙方之權益。
  ㈡被告取得系爭土地之簡易水土保持許可並開始進行農業整坡
    作業後，已開始陸續於系爭土地上從事農作，種植桃實百日
    青、咖啡、竹子等各項農作物，非如原告所稱無耕作之事實
    存在。被告為系爭土地之承租人，依法院之通知依法行使系
    爭優先承買權，於法並無不合。為此聲明：原告之訴駁回。
三、經查，系爭土地為耕地性質，原為王建誼所有，嗣因積欠被
    告欠款450,000元，經被告向本院聲請支付命令後確定，據
    此為執行名義於109年10月27日向本院聲請系爭強制執行事
    件，於系爭強制執行拍賣程序中於110年8月27日由原告以價
    額2,372,233元拍得，嗣因被告於110年9月8日具狀主張就系
    爭土地與王建誼有系爭租賃契約存在，願以原告拍得之價格
    並提出支票以行使優先承買權等情，經本院調閱本院109年
    度司執字第26702號卷宗核閱無訛，首堪認定為真實。
四、本院之判斷：
　　原告上開主張為被告否認，並以前詞置辯，是本件爭點厥為
    ：系爭租賃契約是否為通謀虛偽意思表示而無效?以下分述
    之。
　㈠按第三人主張表意人與相對人通謀而為虛偽意思表示者，該
    第三人應就其所主張有利於己之此項積極事實負舉證之責。
    又民事訴訟如係由原告主張權利者，應先由原告負舉證之責
    ，若原告先不能舉證，以證實自己主張之事實為真實，則被
    告就其抗辯之事實即令不能舉證，或其所舉證據尚有疵累，
    亦應駁回原告之請求(最高法院100年度台上字第415號民事
    判決意旨參照)。原告主張被告與王建誼就系爭租賃契約為
    通謀虛偽意思表示而無效，為被告所否認，原告自應就此節
    負舉證之責。
　㈡查，系爭租賃契約為被告與王建誼於109年8月31日所簽立，
    承租標的包括系爭土地，租金給付方式為由王建誼積欠被告
    之本金450,000元暨利息違約金中，以每月1,000元抵扣之，
    此有系爭租賃書影本在卷可稽(見本院卷第109頁至第113頁)
    。又被告於109年9月3日出具簡易水土保持申報書，經南投
    縣魚池鄉公所於109年9月11日檢送南投縣政府，並包括王建
    誼於109年9月3日分別填具之土地使用同意書、簡易水土保
    持指界委託書、被告於109年9月3日所填具就系爭土地申請
    除草、種植、農地水土保持作業，絕不作非農業行為之切結
    書等件，並經南投縣政府農業處於109年9月28日會同被告至
    系爭土地會勘申請整坡作業，種植農作物等會勘照片及會勘
    紀錄表可參，此有南投縣政府110年11月16日府農管字第110
    0261182號函復在卷可稽(見本院卷第57頁至第80頁)，被告
    復提出整地之照片及鐵牛工程行出具之怪手整地費用附卷可
    考(見本院卷第95頁至第99頁)。堪認被告與王建誼於109年8
    月31日簽立系爭租賃契約後確有會同南投縣政府農業處會勘
    ，申請簡易水土保持計畫，欲就系爭土地為整地俾於農作之
    事實，難認被告與王建誼簽立系爭租賃契約非出於承租之真
    意，原告無法舉證被告與王建誼確實出於非真意之通謀虛偽
    意思表示。
　㈢至原告主張被告與王建誼為兄弟或親戚關係，住址相近；現
    場經原告拍照並未有被告所稱種植桃實百日青之情形；被告
    與王建誼約定租金過於便宜，且租賃期間低於5年，規避民
    法第425條規定；王建誼出租東池段172地號土地及内池段15
    54地號土地予被告，但伊僅為共有人，未得其他共有人同意
    不得出租等節。經查：
　⒈被告與王建誼並非兄弟關係，有南投○○○○○○○○○110年11月12
    日魚戶字第1100002650號函復、被告與王建誼身分證影本可
    參(見本院卷第55頁、第71頁至第72頁)，至於是否有其他親
    戚關係，卷內並無資料可資判斷，況且縱有一定親戚關係或
    住址相近亦不當然表示所立之系爭租賃契約必為通謀虛偽意
    思表示。
　⒉又於系爭強制執行程序中，經本院於109年11月30日上午11時
    至系爭土地查封時，被告在現場交付系爭租賃契約、並指封
    切結系爭土地，嗣經理德不動產估價事務所出具之估價報告
    中，所拍攝勘估標的物現況照片，載明系爭土地現場部分種
    植桃實百日青，部分雜木等情，業經本院核閱本院109年度
    司執字第26702號卷無訛，被告所稱種植桃實百日青等，並
    無不實。
　⒊至於租金過低部分，係因被告與王建誼本即有債務糾紛，如
    以被告對王建誼之債權額充作租金抵免王建誼之欠款，基於
    私法自治精神，並無不可。另所稱租賃期間未逾5年部分，
    有民法第425條所有權讓與不破租賃之適用等情，租賃契約
    要約定租賃期間多久，本是當事人可自由決定，不當然與是
    否規避民法第425條之規定意旨有所關聯，甚或以此推論有
    何通謀虛偽意思表示之情。況且，原告於系爭強制執行事件
    拍賣程序前系爭土地即已公告有租賃關係存在，但原告仍願
    出價拍得，將來承租人可能主張優先承買或是不優先承買，
    而於系爭土地上對原告主張繼續存在租賃關係等情況，均為
    原告於拍賣前可得預期，自難以此作不利被告之推論。
　⒋又王建誼未經其他共有人同意出租上開土地，並不影響系爭
    租賃契約之效力，至多為王建誼與上開土地共有人之私法糾
    紛而已。就實際耕作情形，因被告自109年8月31始承租系爭
    土地，迄今時間未長，況且尚須整地方能便於耕作，如尚無
    具體一定面積之農作物耕作結果，亦屬合理。故原告上開主
    張，俱無可採。
五、綜上所述，原告未能舉證系爭租賃契約為通謀虛偽意思表示
    ，起訴請求確認被告依土地法第107條之土地優先承買權不
    存在，並無理由，應予駁回。
六、本件事證已臻明確，兩造其餘攻擊防禦及證據調查，經審酌
    均與本案之判斷不生影響，爰毋庸一一論列，併此敘明。
七、訴訟費用負擔之依據：民事訴訟法第78條。
中　　華　　民　　國　　111 　年　　1 　　月　　24　　日
                        民事第一庭法　官  葛耀陽
以上正本係照原本作成。
如對本判決上訴，須於判決送達後20日內向本院提出上訴狀。
如委任律師提起上訴者，應一併繳納上訴審裁判費。
中　　華　　民　　國　　111 　年　　1 　　月　　25　　日
                                  書記官  黃婉淑